臺灣高等法院刑事裁定
111年度毒抗字第808號
抗  告  人  
即  被  告  陳董龍



上列抗告人因違反毒品危害防制條例案件，不服臺灣新北地方法
院中華民國111年7月26日裁定（111年度毒聲字第705號），提起
抗告，本院裁定如下：
    主  文
抗告駁回。
    理  由
一、原裁定意旨略以：
　㈠抗告人即被告甲○○基於施用第二級毒品之犯意，於109年7月2
    1日10時許，在新北市○○區○○街00號居所內，以將第二級毒
    品甲基安非他命置入玻璃球吸食器內燒烤吸食煙霧之方式，
    施用第二級毒品甲基安非他命1次。嗣於同日15時30分許，
    為警持搜索票至其上開居所執行搜索，經警徵得其同意採集
    尿液送驗，結果呈安非他命、甲基安非他命陽性反應。核抗
    告人所為，係犯毒品危害防制條例第10條第2項之施用第二
    級毒品罪嫌。抗告人本次施用毒品犯行，前經臺灣新北地方
    檢察署（下稱新北地檢署）檢察官以109年度毒偵字第5245
    號為附命完成戒癮治療之緩起訴處分確定，惟抗告人因於緩
    起訴期間內至新北地檢署觀護人室接受採尿送驗，結果呈甲
    基安非他命陽性反應，違反緩起訴應遵守或履行事項，經新
    北地檢署檢察官依職權撤銷上開緩起訴處分，依毒品危害防
    制條例第20條第3項、第1項及觀察勒戒處分執行條例第3條
    第1項規定，聲請裁定將抗告人送勒戒處所觀察、勒戒。
　㈡上開犯罪事實，業據抗告人於警詢、偵查中坦承不諱，且抗
    告人於109年7月21日為警徵得其同意採集尿液送驗，經台灣
    尖端先進生技醫藥股份有限公司以EIA 酵素免疫分析法為初
    步檢驗，再以GC/MS氣相層析質譜儀法為確認檢驗結果，呈
    甲基安非他命陽性反應，有勘察採證同意書、臺北市政府警
    察局偵辦毒品案件尿液檢體委驗單、上開公司於109年8月4
    日出具之濫用藥物檢驗報告（尿液檢體編號：136292號）各
    1份在卷可稽，足認抗告人上開任意性自白與事實相符，堪
    以採信。
　㈢又抗告人前因施用毒品案件，經原審法院以88年度毒聲字第3
    956號裁定送勒戒處所觀察、勒戒後，因認有繼續施用毒品
    之傾向，再由原審法院以88年度毒聲字第4391號裁定令入戒
    治處所施以強制戒治，嗣由原審法院以88年度毒聲字第8061
    號裁定停止戒治所餘戒治期間付保護管束，此間於88年12月
    29日停止戒治出所，並於89年8月25日停止戒治付保護管束
    期滿而強制戒治執行完畢，由新北地檢署檢察官以89年度戒
    毒偵字第682號為不起訴處分確定；再因本案施用毒品案件
    ，經同署檢察官以109年度毒偵字第5245號為附命緩起訴且
    依再議駁回處分而確定，嗣因抗告人於緩起訴期間內未完成
    戒癮治療之處遇措施而由該署檢察官撤銷緩起訴處分，且經
    合法送達抗告人等情，有上開處分書、撤銷緩起訴處分書送
    達證書、本院被告前案紀錄表在卷可稽。然抗告人附命緩起
    訴既已撤銷，原戒癮治療並未完成，難認其曾受等同觀察、
    勒戒或強制戒治之執行完畢。是抗告人本案於109年7月21日
    之施用毒品行為，距其最近一次因施用毒品經觀察、勒戒執
    行完畢釋放日顯已逾3年，依據前揭說明，即應再令觀察、
    勒戒，且不因其間是否另犯該罪經起訴、判刑或執行而有不
    同。從而，本件聲請人之聲請，為有理由，應予准許等語。
二、抗告意旨略以：
  ㈠抗告人在接到原審法院裁定時，才知道被裁定觀察勒戒。於
    此段期間未接到檢察官撤銷戒癮治療或向原審提出裁定觀察
    勒戒之相關文件，也不曾傳訊抗告人出庭，使抗告人喪失辯
    解或請求給予處刑之機會，有違程序之慮。
　㈡抗告人數年前假釋起工作至今，期間賺取微薄工資得以奉養8
    7歲母親及自己足以溫飽，若因裁定觀察勒戒須入所執行，
    工作必定不保，抗告人已67歲多，又有更生人之身分，要尋
    求一份足以餬口及奉養高齡母親的工作，實屬困難重重，且
    本身無資金無法自行創業，故請審酌抗告人往後之生計及奉
    養母親之困難，撤銷原裁定，給予抗告人以罰款代替入監服
    刑等語。 
三、按犯毒品危害防制條例第10條之罪者，檢察官應聲請法院裁
    定，令被告入勒戒處所觀察、勒戒，其期間不得逾2月；觀
    察、勒戒或強制戒治執行完畢釋放後，3年後再犯第10條之
    罪者，適用本條前2項之規定，毒品危害防制條例第20條第1
    項、第3項分別定有明文。又毒品危害防制條例於109年1月1
    5日修正、109年7月15日生效，修正後毒品危害防制條例第2
    0條第3項規定，犯第10條之罪於觀察、勒戒或強制戒治執行
    完畢釋放後，3年後再犯第10條之罪者，適用本條前2項之規
    定。上開所謂「3年後再犯」，只要本次再犯（不論修正施
    行前、後）距最近1次觀察、勒戒或強制戒治執行完畢釋放
    ，已逾3年者，即該當之，不因其間有無犯第10條之罪經起
    訴、判刑或執行而受影響（最高法院109年度台上大字第382
    6號裁定意旨參照）。
四、再按毒品危害防制條例第24條規定：「第20條第1項及第23
    條第2項之程序，於檢察官先依刑事訴訟法第253條之1第1項
    、第253條之2第1項第4款至第6款或第8款規定，為附條件之
    緩起訴處分時，或於少年法院（地方法院少年法庭）認以依
    少年事件處理法程序處理為適當時，不適用之（第1項）；
    前項緩起訴處分，經撤銷者，檢察官應繼續偵查或起訴（第
    2項）」其立法理由略以：「緩起訴處分是利用機構外之處
    遇，協助施用毒品者戒除毒癮，為達成戒除毒癮之目的，於
    撤銷緩起訴處分後，宜由檢察官依法繼續偵查或起訴，亦即
    仍有現行條文第20條觀察、勒戒及強制戒治制度之適用，俾
    利以機構內之處遇方式協助其戒除毒癮。」等語，可知施用
    毒品犯行經檢察官採行毒品危害防制條例第24條第1項「附
    命緩起訴」方式處置，如該緩起訴嗣經撤銷，檢察官仍得適
    用同法第20條第1項，聲請法院裁定令被告或少年入勒戒處
    所觀察、勒戒。針對前揭規定，最高法院並已形成統一見解
    如下，最近所持見解認：毒品危害防制條例第20條第3項及
    第23條第2項所謂「3年後（內）再犯」，應跳脫以往窠臼，
    只要本次再犯（不論修正施行前、後）距最近1次觀察、勒
    戒或強制戒治執行完畢釋放，已逾3年者，即該當之，不因
    其間有無犯第10條之罪經起訴、判刑或執行而受影響。則舉
    重以明輕，被告縱曾經檢察官為「附命緩起訴」處分，若未
    完成戒癮治療，依理亦不影響法院再令觀察、勒戒之認定。
    亦即，若被告於緩起訴期間未完成戒癮治療，經檢察官撤銷
    緩起訴處分，因不等同曾受觀察、勒戒之處遇，自應回復原
    緩起訴處分不存在之狀態，由檢察官依現行法規定為相關處
    分，不得逕行起訴（最高法院110年度台非字第98號判決參
    照）。末按毒品戒癮治療實施辦法及完成治療認定標準第6
    條規定：「檢察官為緩起訴處分前，應得參加戒癮治療被告
    之同意，並向其說明完成戒癮治療應遵守事項後，指定其前
    往治療機構參加戒癮治療」；受戒癮治療者必須自行前往治
    療機構接受戒癮治療並遵守一定事項，一旦違反，其緩起訴
    處分即有可能遭到撤銷，並由檢察官依法繼續偵查或起訴。
    故檢察官欲依毒品危害防制條例第24條規定，以緩起訴方式
    替代觀察、勒戒時，自應詢問行為人是否同意接受戒癮治療
    。是緩起訴之戒癮治療，應屬法律賦予檢察官偵查裁量結果
    之作為，不得認為係施用毒品者所享有之權利，是否給予施
    用毒品者為附命完成戒癮之緩起訴處分，既屬檢察官之職權
    ，自非法院所得介入審酌。因此，檢察官自得按照個案情形
    ，依法裁量決定採行何者為宜。且觀諸毒品危害防制條例之
    全部條文，並無課以檢察官於聲請觀察、勒戒裁定前，應訊
    問被告是否同意觀察、勒戒、是否接受戒癮治療之規定。
五、經查：
　㈠抗告人前揭施用第二級毒品甲基安非他命犯行，業據抗告人
    於警詢及偵查中坦承不諱（見109年度毒偵字第5245號卷第8
    頁反面、第50至51頁、第77頁反面），並有勘察採證同意書
    、臺北市政府警察局偵辦毒品案件尿液檢體委驗單、台灣尖
    端先進生技醫藥股份有限公司於109年8月4日出具之濫用藥
    物檢驗報告（尿液檢體編號：136292號）等件在卷可稽（見
    109年度毒偵字第5245號卷第37、56、58頁），足認抗告人
    之任意性自白與事實相符，其施用第二級毒品甲基安非他命
    之犯行，堪以認定。
　㈡又抗告人前因施用毒品案件，經原審法院以88年度毒聲字第3
    956號裁定送勒戒處所觀察、勒戒後，因認有繼續施用毒品
    之傾向，再由原審法院以88年度毒聲字第4391號裁定令入戒
    治處所施以強制戒治，嗣由原審法院以88年度毒聲字第8061
    號裁定停止戒治所餘戒治期間付保護管束，此間於88年12月
    29日停止戒治出所，並於89年8月25日停止戒治付保護管束
    期滿而強制戒治執行完畢，由新北地檢署檢察官以89年度戒
    毒偵字第682號為不起訴處分確定，再因本案施用毒品案件
    ，經新北地檢署檢察官以109年度毒偵字第5245號為附命緩
    起訴且依再議駁回處分而確定，嗣因抗告人於緩起訴期間內
    接受採尿送驗，結果呈甲基安非他命陽性反應，違反緩起訴
    應遵守或履行事項，未完成戒癮治療之處遇措施而由該署檢
    察官撤銷緩起訴處分，且經合法送達抗告人等情，有上開處
    分書、撤銷緩起訴處分書送達證書、臺灣新北地檢署施用毒
    品犯尿液檢體監管紀錄表、台灣尖端先進生技醫藥股份有限
    公司於110年11月9日出具之濫用藥物檢驗報告（尿液檢體編
    號：000000000號）、本院被告前案紀錄表在卷可稽（見109
    年度毒偵字第5245號卷第84至86頁、第88頁、110年度撤緩
    字第321號卷第8至10頁、110年度緩護命字第56號卷第43至4
    4頁、原審卷第11至39頁、本院卷第15至43頁）。揆諸前揭
    說明，抗告人於緩起訴期間未完成戒癮治療，經檢察官撤銷
    其緩起訴處分，自應回復原緩起訴處分不存在之狀態，是原
    審依檢察官之聲請依毒品危害防制條例第20條第1項、第24
    條之規定，裁定將抗告人送勒戒處所觀察、勒戒，於法即無
    不合。
　㈢抗告人固以前揭情詞為辯，惟查：
　⒈檢察官於緩起訴處分前偵查時已告知抗告人若於緩起訴期間
    內未完成戒癮治療之處遇措施而將由該署檢察官撤銷緩起訴
    處分，並依法進行後續偵查，抗告人並表達知悉同意該緩起
    訴條件（見109年度毒偵字第5245號卷第77頁反面至78頁）
    ，故抗告人應知悉若未完成戒癮治療之處遇措施將撤銷其緩
    起訴處分。又檢察官撤銷緩起訴等處分書均已合法送達抗告
    人，有該撤銷緩起訴處分書及送達證書在卷可稽（見110年
    度撤緩字第321號卷第8至10頁），抗告人辯稱未收到檢察官
    撤銷戒癮治療之相關文件等語，實難可採。
　⒉抗告人復稱未接到檢察官向原審提出裁定觀察勒戒之相關文
    件，也不曾傳訊抗告人出庭，使抗告人喪失辯解或請求給予
    處刑之機會，有違程序之慮等語。惟毒品危害防制條例之全
    部條文，並無課以檢察官於聲請觀察、勒戒裁定前，應訊問
    被告是否同意觀察、勒戒之義務，且法院之裁定以不經言詞
    陳述為原則，除有特別規定或應先行訊問等情形外，並無需
    經當事人言詞陳述之規定，係採書面審理（最高法院102年
    度台抗字第368號裁定意旨參照），而毒品危害防制條例既
    未明定裁定觀察、勒戒程序，法院應開庭訊問始得為裁定，
    且法院收到檢察官觀察、勒戒之聲請時，僅得就其聲請審查
    被告是否有施用毒品之行為，以及被告是否為「初犯」或為
    觀察、勒戒、強制戒治執行完畢後「3年內再犯」而為准駁
    之裁定，並無自由斟酌以其他方式替代或得以其他原因免予
    執行之權，則被告有無收受檢察官觀察、勒戒聲請書、是否
    知悉已遭檢察官聲請觀察、勒戒、有無事前向法院陳述意見
    之機會，對於法院是否准許檢察官觀察、勒戒聲請之決定並
    無影響。抗告意旨仍執陳詞指摘原裁定不當，自難酌採。
　⒊至抗告人所辯稱家庭因素及工作等理由，因觀察、勒戒處分
    性質既非屬懲戒行為人，家庭因素及工作等，均非審酌應否
    為觀察、勒戒之考量事由，是抗告意旨執前詞請求撤銷原裁
    定，給予抗告人以罰款代替入監服刑等語，尚非有據，無從
    執此認原裁定有所違誤。
六、綜上所述，原審依檢察官之聲請，裁定令抗告人入勒戒處所
    觀察、勒戒，核其認事用法，並無違誤或不當。抗告人猶執
    前詞提起抗告，為無理由，應予駁回。　　　
據上論斷，應依刑事訴訟法第412 條，裁定如主文。
中　　華　　民　　國　　111 　年　　9 　　月　  26 　 日
                  刑事第二庭    審判長法　官  遲中慧
                                      法　官  黎惠萍
                                      法　官  邱筱涵
以上正本證明與原本無異。
不得抗告。
                                      書記官  莫佳樺
中　　華　　民　　國　　111 　年　　9 　　月　　26　　日